ACORDAO-COMPLETO-2405956

ACÓRDÃO 5843/2020 ATA 15/2020 - PRIMEIRA CÂMARA

VISTOS, relatados e discutidos estes autos de concessão de aposentadoria de Vânia Teresa Moura Reis e Zeomar Nitão Diniz, ex-servidores da Fundação Universidade Federal do Piauí; 
ACORDAM os Ministros do Tribunal de Contas da União, reunidos em sessão da Primeira Câmara, diante das razões expostas pelo relator, em: 
9.1. julgar ilegais e negar registro aos atos de concessão inicial de aposentadoria de Vânia Teresa Moura Reis e Zeomar Nitão Diniz;
9.3. dispensar, com fulcro no Enunciado 106 da Súmula da Jurisprudência do TCU, a devolução dos valores indevidamente recebidos até a data da ciência desta deliberação;
9.4. determinar à Fundação Universidade Federal do Piauí, com fulcro no art. 45 da Lei 8.443/1992, que:
9.4.1. faça cessar os pagamentos decorrentes do ato impugnado e comunique as providências adotadas ao TCU no prazo de quinze dias, nos termos dos arts. 262, caput, do Regimento Interno do TCU e 8º, caput, da Resolução TCU 206/2007;
9.4.2. cadastre novos atos, livres da irregularidade apontada, e submeta-os ao TCU no prazo de trinta dias, nos termos dos arts. 262, § 2º, do Regimento Interno do TCU e 19, § 3º, da Instrução Normativa TCU 78/2018;
9.4.3. dê ciência do teor desta deliberação aos interessados e encaminhe comprovante da data de ciência pelos interessados ao TCU no prazo de trinta dias, nos termos do art. 4º, § 3º, da Resolução TCU 170/2004, alertando-os de que o efeito suspensivo proveniente de eventual interposição de recurso junto ao TCU não os exime da devolução dos valores indevidamente percebidos após a notificação, caso o recurso não seja provido.
9.5. determinar a¿ Secretaria de Fiscalização de Pessoal que monitore o cumprimento das determinações feitas.

Atos de concessão de aposentadoria.

Primeira Câmara

Fundação Universidade Federal do Piauí.

3. Interessados/Responsáveis:
3.1. Interessados: Vânia Teresa Moura Reis (XXX.242.503-XX); Zeomar Nitão Diniz (XXX.886.214-XX).

13.1. Ministros presentes: Benjamin Zymler (na Presidência), Walton Alencar Rodrigues (Relator), Bruno Dantas e Vital do Rêgo.
13.2. Ministros-Substitutos presentes: Augusto Sherman Cavalcanti e Weder de Oliveira.

WALTON ALENCAR RODRIGUES

Adoto, como relatório, a instrução da Secretaria de Fiscalização de Pessoal (peças 11-12) , que contou com a anuência do MPTCU, representado pela Procuradora-Geral Cristina Machado da Costa e Silva (peça 13) :
INTRODUÇÃO
1. Trata-se de atos iniciais de concessão de aposentadoria de Vânia Teresa Moura Reis e Zeomar Nitão Diniz, ex-servidores da Fundação Universidade Federal do Piauí.
2. Os atos foram submetidos, para fim de registro, à apreciação do Tribunal de Contas da União (TCU) , de acordo com o art. 71, inciso III, da Constituição Federal. O cadastramento e a disponibilização ao TCU ocorreram por intermédio do Sistema de Apreciação e Registro de Atos de Admissão e Concessões, na forma dos arts. 2º, caput e incisos I a VI, e 4º, caput, da Instrução Normativa - TCU 78/2018.
EXAME TÉCNICO
3. Exame anterior desta Unidade propôs considerar ilegais os atos em tela, em virtude do pagamento indevido de vantagem referente à URP (peças 4-5) . O MPTCU, contudo, se manifestou pela devolução dos autos à Sefip a fim de que fosse analisada a observação feita pelo órgão de pessoal, no sentido de que os interessados estão amparados pelo Mandado de Segurança 31.412, impetrado perante o Supremo Tribunal Federal e com trânsito em julgado, proposta acatada pelo Relator (peças 6-7) . 
4. Quanto a este ponto, ressalte-se que, apesar de os docentes ativos e inativos da UFPI terem obtido decisão favorável à manutenção da parcela, proferida no Mandado de Segurança 31.412/DF, que transitou em julgado no STF em 15/5/2014, essa Corte, ao analisar situação semelhante, entendeu que a decisão mencionada se limitou a assegurar a incorporação da parcela, não trazendo qualquer inovação quanto ao seu pagamento, especialmente no que tange à eficácia pro futuro do referido mandamus.
5. Nesse sentido foram as deliberações exaradas no Acórdão 3115/2015-TCU-Primeira Câmara, relatado pelo Ministro Bruno Dantas, e no Acórdão 4475/2016-TCU-Segunda Câmara, de relatoria da Ministra Ana Arraes, ao analisar casos análogos.
6. Destarte e, considerando que o Plenário do Supremo Tribunal Federal vem julgando em sentido diametralmente oposto ao do que restou decidido no MS 31.412/DF, em grau de repercussão geral (RE 596.663/RJ, Relator p/ acórdão Ministro Teori Zavascki; RE 561.836/RN, Relator Ministro Luiz Fux) , cabe considerar ilegais os atos em exame e determinar à origem que seja promovida a absorção da parcela referente à URP pelos reajustes decorrentes de leis ulteriores que alteraram a estrutura remuneratória do inativo, a partir do trânsito em julgado do MS 31.412. 
CONCLUSÃO
7. Tendo em vista as análises realizadas, cabe considerar ilegais os atos em epígrafe, em razão do pagamento indevido de parcela judicial referente a URP, sem absorção pelas estruturas remuneratórias posteriores a 15/5/2014, data do trânsito em julgado do MS 31.412/DF. 
PROPOSTA DE ENCAMINHAMENTO
8. Ante o exposto, e de conformidade com o preceituado nos artigos 71, III, da Constituição Federal de 1988; 1º, V, e 39, II, da Lei 8.443/1992; e 1º, VIII, e 259, II, do Regimento Interno/TCU, propõe-se:
8.1.	considerar ilegais e recusar os registros dos atos iniciais de aposentadoria de Vânia Teresa Moura Reis (CPF: XXX.242.503-XX) e Zeomar Nitão Diniz (CPF: XXX.886.214-XX) ;
8.2.	dispensar o ressarcimento das quantias indevidamente recebidas de boa-fé, consoante o disposto no Enunciado 106 da Súmula de Jurisprudência do TCU; 
8.3.	determinar à Fundação Universidade Federal do Piauí que:
8.3.1.	faça cessar os pagamentos decorrentes dos atos impugnados, comunicando ao TCU, no prazo de quinze dias, as providências adotadas, nos termos dos art. 262, caput, do Regimento Interno do TCU;
8.3.2.	promova a absorção da parcela judicial referente à URP pelas leis supervenientes que alteraram a estrutura remuneratória dos servidores inativos a partir de 15/5/2014, data do trânsito em julgado do MS 31.412/DF, comunicando ao TCU, no prazo de quinze dias, as providências adotadas, nos termos dos art. 262, caput, do Regimento Interno do TCU, 8º, caput, da Resolução - TCU 206/2007;
8.3.3.	cadastre no Sistema e-Pessoal, no prazo de 30 dias, com fulcro no art. 19, § 3º, da IN 78/2018 do TCU, novos atos de aposentadoria escoimados da irregularidade verificadas nos autos;
8.3.4.	informe aos interessados o teor o acórdão que for prolatado, alertando-os de que o efeito suspensivo proveniente de eventual interposição de recurso junto ao TCU não os exime da devolução dos valores indevidamente percebidos após a notificação, em caso de não provimento desse recurso; 
8.3.5.	encaminhe ao TCU, no prazo de trinta dias, comprovante da data de ciência dos interessados, nos termos do art. 4º, § 3º, da Resolução - TCU 170/2004;

não há

Procuradora-Geral Cristina Machado da Costa e Silva.

APOSENTADORIA. PAGAMENTO DE RUBRICA JUDICIAL NÃO ABSORVIDA PELA ATUALIZAÇÃO DA ESTRUTURA REMUNERATÓRIA. ILEGALIDADE E NEGATIVA DE REGISTRO.

APOSENTADORIA (APOS)

Secretaria de Fiscalização de Pessoal (SEFIP).

Trata-se dos atos iniciais de concessão de aposentadoria de Vânia Teresa Moura Reis e Zeomar Nitão Diniz, ex-servidores da Fundação Universidade Federal do Piauí. 
Os atos em análise deram no TCU em 28/10/2015 e 20/10/2017, há menos de cinco anos, portanto.
Acolho, na íntegra, os pareces uniformes da Sefip e do Parquet, que adoto como razões de decidir, sem prejuízo das considerações que faço.
A ficha financeira dos interessados informa o pagamento de vantagem por força do Mandado de Segurança 31.412, impetrado junto ao Supremo Tribunal Federal e com trânsito em julgado, que assegurou, tão somente, a incorporação de reajuste em razão de perda decorrente de plano econômico. 
Casos análogos já foram julgados neste Tribunal, haja vista os Acórdão 3115/2015-TCU-Primeira Câmara e 4475/2016-TCU-Segunda Câmara, sem a alteração do tranquilo entendimento do TCU, consolidado sob o palio do Acórdão 2161/2005-TCU-Plenário, na esteira da jurisprudência do E. STF, de que o pagamento desse tipo de rubrica deve ser absorvido, ao longo do tempo, pelas atualizações implementadas na estrutura remuneratória aplicável. Pagas sob a forma de vantagem pessoal nominalmente identificada (VPNI) , essas rubricas são sujeitas apenas aos reajustes gerais aplicados ao funcionalismo, até a plena absorção.
No caso específico, como registrado pela Sefip, a variação no vencimento dos ex-servidores, verificada no período compreendido entre outubro de 2009 e agosto de 2018, foi mais do que suficiente para absorver as parcelas indevidamente pagas.
Ilegais, assim, os atos de concessão incial de aposentadoria de Vânia Teresa Moura Reis e Zeomar Nitão Diniz.
Ante o exposto, VOTO para que este Tribunal adote a deliberação que ora submeto à apreciação deste Colegiado.
TCU, Sala das Sessões Ministro Luciano Brandão Alves de Souza, em 19 de maio de 2020.
WALTON ALENCAR RODRIGUES 
Relator